臺灣苗栗地方法院民事判決　　　　　　　 93年度訴字第306號
原　　　告　癸○○
　　　　　　己○○
　　　　　　戊○○
　　　　　　　　　　　14之1.
　　　　　　子○○
　　　　　　丑○○
　　　　　　　　　　　11樓
　　　　　　辛○○○
　　　　　　壬○○
　　　　　　庚○○
上列八人共同
訴訟代理人　李震華律師
被　　　告　丁○○
　　　　　　甲○
　　　　　　乙○○
　　　　　　丙○○
上列當事人間請求塗銷地上權事件，本院於民國94年4 月21日言
詞辯論終結，判決如下：
    主  文
被告甲○、丙○○、乙○○應就被繼承人林慶傳於原告共有坐落
苗栗縣竹南鎮○○段○○段七四四地號土地上所設定苗栗縣竹南
地政事務所民國七十三年南地字第三二一七號收件、設定權利範
圍五十九點五平方公尺、權利範圍二分之一之地上權，辦理繼承
登記。
被告甲○、丙○○、乙○○、丁○○應將前項土地上所設定苗栗
縣竹南地政事務所民國七十三年南地字第三二一七號收件、設定
權利範圍五十九點五平方公尺之地上權登記予以塗銷。
訴訟費用由被告連帶負擔。
    事    實
甲、原告方面：
一、聲明：
  (一)先位之訴：
  1.被告甲○、丙○○、乙○○應就其被繼承人林慶傳於原告共
    有坐落苗栗縣竹南鎮○○段○ ○段744 地號土地（下稱系爭
    土地）上所設定苗栗縣竹南地政事務所民國73年南地字第32
    17號收件、設定權利範圍59.5平方公尺、權利範圍1/2 之地
    上權，辦理繼承登記。
  2.被告甲○、丙○○、乙○○、丁○○應將系爭土地上所設定
    苗栗縣竹南地政事務所73年南地字第3217號收件、設定權利
    範圍59.5平方公尺之地上權登記（下稱系爭抵押權）予以塗
    銷。
  (二)備位之訴：
    請求確認系爭地上權之位置及範圍如原告93年12月20日之補
    陳狀所附附圖所示。
二、陳述：
  (一)先位之訴：
  1.原告所共有之系爭土地上設定有權利範圍59.5平方公尺（相
    當於18坪）之地上權，系爭地上權之原始權利人為林祥林，
    當初係因其在系爭土地旁之水利地搭建房屋，占用部分之系
    爭土地，遂於38年間設定系爭地上權，嗣林祥林死亡，由繼
    承人林慶傳、丁○○繼承，目前由被告丁○○占有使用中，
    林慶傳則於83年2 月7 日死亡，由其妻即被告甲○，及二子
    即被告丙○○、乙○○繼承。
  2.據聞林祥林於設定之初曾繳付數期地租，之後即未再繳納，
    被告等繼承系爭地上權後，亦從未繳租，積欠之租金已達15
    年以上，經原告依法催告後，至今迄未補繳，嗣經原告通知
    撤銷地上權在案，系爭地上權既經撤銷，地上權登記自失所
    附麗，為此本於所有權排除侵害之法律關係，請求被告甲○
    、丙○○、乙○○辦理繼承登記後，被告等四人共同塗銷系
    爭地上權。
  (二)備位之訴：
  1.土地登記手抄本上關於系爭地上權之設定範圍登載為「本號
    土地壹部壹八坪」，顯見系爭地上權應係存在系爭土地某一
    特定位置，倘地上權位置不明，將致系爭土地分割後，各共
    有人所單獨分得之土地均有系爭地上權存在之不利益，因此
    若無法撤銷系爭地上權，自有確認系爭地上權所在位置及其
    範圍之必要，庶免共有人分割土地後仍受到系爭地上權影響
    。
  2.系爭地上權於41年間設定之時，系爭土地上各共有人現有之
    建物均早已存在，且各共有人均設定有地上權，因此系爭地
    上權設定時，應係存在於地上權人所建房屋基地及四周之位
    置，且因系爭地上權設定之時，系爭土地上已存有6 筆地上
    權設定，合計範圍已超過系爭土地面積，因此系爭地上權面
    積範圍自應以地上權人房屋基地所占面積為範圍。
三、證據：提出系爭土地登記謄本、地籍圖謄本、林慶傳之除戶
    謄本、全戶
    土地登記手抄本、竹南中港郵局第35號存證信函及其回執、
    竹南中港郵局第52號存證信函及其回執、竹南中港郵局第75
    號存證信函及其回執、中山路土地分割共識、附圖等件。
乙、被告方面：
壹、被告丁○○部分：
一、聲明：原告之訴駁回。
二、陳述：
  (一)確實有收到原告所寄之二份存證信函。被告房子並未占用到
    系爭土地，長久以來原告均未曾告知被告要給付租金，亦不
    知系爭地上權之18坪位置何在，因而未繳交租金，若有占用
    到系爭土地，願意塗銷系爭地上權。
  (二)如果每年每坪租金為新臺幣1,575元，被告願意承租。
貳、被告甲○、丙○○、乙○○均未於言詞辯期日到場，亦未提
    出書狀作何聲明或陳述。
丙、本院依職權勘驗現場，並囑託苗栗縣竹南地政事務所測量，
    復函苗栗縣竹南地政事務所調取系爭地上權登記之申請資料
    ，及查明系爭地上權設定之位置。
    理    由
一、本件被告甲○、丙○○、乙○○均未於最後言詞辯論期日到
    場，核均無民事訴訟法第386 條各款所列情形，爰依原告聲
    請，由其一造辯論而為判決。
二、查，系爭土地為原告等所共有，系爭土地上於73年4 月2 日
    間為無定期、設定權利範圍59.5平方公尺、地租依照契約約
    定之系爭地上權，其他登記事項之備註欄有「以建築改良物
    為目的」之記載，土地登記手抄本之他項權利部則記載地租
    為「每年壹坪稻谷參台斤計算」，系爭土地上如附圖所示編
    號I 部分面積8 平方公尺之土地為被告丁○○占有使用中，
    而原地上權人為林祥林，死亡後由丁○○、林慶傳繼承系爭
    地上權，其中林慶傳於83年2 月7 日死亡，被告甲○、丙○○、乙○○均為林慶傳之繼承人，被告等人均未繳交租金，
    經原告催告被告等人繳納，惟被告等仍未繳納，故原告以存
    證信函向被告等人為撤銷地上權之意思表示之事實，業據原
    告提出系爭土地登記謄本、地籍圖謄本、林慶傳之除戶謄本
    、全戶
    登記手抄本、附圖、存證信函及其回執等件為證，並經本院
    會同苗栗縣竹南地政事務所地政人員至現場履勘，製有勘驗
    筆錄、照片、現場圖、土地複丈成果圖可稽，且為原告及被
    告丁○○所不爭執，而被告甲○、丙○○、乙○○經合法通
    知，均未於言詞辯論期日到場，復未提出書狀作何聲明或陳
    述加以爭執，自堪信為真實。
三、按地上權人積欠地租長達二年之總額者，除另有習慣外，土
    地所有人得撤銷其地上權，民法第836 條第1 項定有明文。
    又建築房屋基地之出租人，以承租人積欠租金額達二年以上
    為原因終止租賃契約，須依民法第440 條第1 項規定，定相
    當期限催告承租人支付租金，必承租人於其期限內不為支付
    者，始得終止租賃契約，而對於地上權人之保護，不宜較土
    地承租人為薄，故土地所有人以地上權人積欠地租達二年之
    總額為原因，依民法第836 條第1 項規定撤銷其地上權，仍
    應類推適用民法第440 條第1 項之規定，踐行定期催告程序
    （最高法院68年台上字第777 號判例意旨參照）。本件被告
    等人均不曾繳納系爭土地之地租，經原告於93年5 月間定相
    當期限催繳，被告等均未置理，揆諸上揭說明，原告主張撤
    銷系爭地上權，洵屬有據。再者，地上權消滅後，無論其消
    滅之原因為何，地上權人均負有塗銷地上權登記與返還土地
    之義務，此法理所當然，民法就此雖未有明文，仍應為肯定
    之解釋（謝在全，民法物權論上冊第453 頁參看）。又地上
    權之塗銷，性質上乃不動產物權之處分行為，依民法第759
    條之規定，於繼承人因繼承取得地上權之場合，非經辦理繼
    承登記，無從辦理地上權之塗銷登記。從而，本件地上權契
    約既經原告合法撤銷，原告請求被告甲○、丙○○、乙○○
    就其被繼承人林慶傳在系爭土地設定之系爭地上權登記辦理
    繼承登記後，再與被告丁○○將系爭地上權登記予以塗銷，
    為有理由，應予准許。
四、原告先位聲明既屬有理由，其備位聲明部分即無庸審究，併
    此敘明。
五、據上論結，原告之訴為有理由，依民事訴訟法第385 條第1
    項前段、第85條第2 項，判決如主文。
中　　華　　民　　國　　94　　年　　4 　　月　　29　　日
                  民事庭法　官　沈佳宜
以上正本係照原本作成
如對本判決上訴，須於判決送達後20日內向本院提出上訴狀
中　　華　　民　　國　　94　　年　　5 　　月　　 5  　日
                        書記官　李惠雯
